Inventaris van het archief van de Commissie van Onderzoek omtrent de gedragingen van mr. J.G. Sillem in zijn hoedanigheid van Buitengewoon Gezant en Gevolmachtigd Minister te Lissabon, (1940) 1947
Nationaal Archief, Den Haag
Ministerie van Buitenlandse Zaken: Commissie van Onderzoek omtrent de Gedragingen van mr. J.G. Sillem
Cie. Onderzoek Sillem
1940-1947
merendeel 1947
Z26063
0.60 meter; 17 inventarisnummers.
Normale geschreven, getypte en gedrukte documenten, geen bijzondere handschriften.
Nationaal Archief, Den Haag
Ministerie van Buitenlandse Zaken / Commissie van Onderzoek omtrent de gedragingen van mr. J.G. Sillem in zijn hoedanigheid van H.M. Buitengewoon Gezant en Gevolmachtigd Minister te Lissabon (Commissie-Van Limburg Stirum)
In mei 1947 werd de 'Commissie van Onderzoek omtrent de Gedragingen van mr. J.G. Sillem in zijn hoedanigheid van Harer Majesteits Buitengewoon Gezant en Gevolmachtigd Minister te Lissabon' ingesteld, onder voorzitterschap van mr. J.P. graaf van Limburg Stirum. Deze Commissie was ingesteld op aandringen van Sillem naar aanleiding van het feit dat minister Van Kleffens hem per 1 april 1941 ter beschikking had gesteld naar aanleiding van klachten over Sillems optreden in Portugal. Het archief bevat de correspondentie van de commissie en een onderzoeksarchief; dwz. de stukken die door de commissie in het kader van het onderzoek zijn verzameld. Daaronder stukken van de Nederlandse inlichtingendienst over Sillem.
Archiefvorming
Geschiedenis van de archiefvormer
De Commissie-Van Limburg Stirum
Bij beschikking DBD 49636 d.d. 31 mei 1947 stelde de minister van Buitenlandse Zaken de "Commissie van onderzoek omtrent de gedragingen van mr. G.J. Sillem in zijn hoedanigheid van Harer Majesteits Buitengewoon Gezant en Gevolmachtigd Minister te Lissabon" in.
De commissie bestond uit mr. J.P. graaf van Limburg Stirum (voorzitter), prof. jhr. mr. W.J.M. van Eysinga en jhr. mr. A.C.D. de Graeff. Tot secretaris van de commissie werd C. Vreede benoemd.
De aanleiding voor het onderzoek naar het gedrag van Sillem was het conflict tussen Sillem en minister van Kleffens over de positie van eerstgenoemde in de diplomatieke dienst. Sillem was op 1 april 1941 ter beschikking gesteld onder toekenning van disponibiliteitstractement. Van Kleffens had dit besloten omdat hem van verschillende kanten klachten hadden bereikt over het optreden van Sillem als gezant te Lissabon. Deze post was door het uitbreken van de Tweede Wereldoorlog in belang toegenomen en Sillem leek ongeschikt zo'n belangrijke post te leiden. Sillem was onder meer betrokken geweest bij de terugkeer van D.J. de Geer. Na de Tweede Wereldoorlog wenste Sillem weer opgenomen te worden in de diplomatieke dienst. Van Kleffens weigerde dit. Mede op aandringen van Sillem zelf werd vervolgens een onderzoekscommissie ingesteld.
Op basis van de uitkomst van het onderzoek kon de minister dan een verantwoord besluit nemen over het lot van Sillem.
De commissie stelde een aantal onderzoeksdossiers samen, hoorde verschillende getuigen en overhandigde op 14 november 1947 het eindverslag aan de minister. Het oordeel van de commissie was niet gunstig voor Sillem. Hoewel op zijn politieke betrouwbaarheid niets viel aan te merken, concludeerde de commissie dat
'...Mr. Sillem als Hr.Ms. Gezant te Lissabon gedurende het eerste oorlogsjaar aan de hem te stellen eisen niet heeft voldaan op de wijze als van een Nederlands Gezant verwacht moest kunnen worden en dat ontheffing van zijn post en ter beschikking stellen het enige was dat de verantwoordelijke Minister ten aanzien van Mr. Sillem te dien tijde te doen stond..."
Mr. Sillem werd verzocht een verzoek om eervol ontslag in te dienen. Bij KB van 21 mei 1948 no. 14 werd hem dit eervol verleend. De commissie werd opgeheven bij beschikking DBD III 376 d.d. 19 december 1947 van de minister van Buitenlandse Zaken.
Geschiedenis van het archiefbeheer
Het archief van de commissie werd in 1948 door de secretaris Vreede overgedragen aan de Directie Buitenlandse Dienst van het Ministerie van Buitenlandse Zaken. De kern van het archief werd gevormd door een aantal onderzoeksdossiers, genummerd I t/m V. Dossiers I t/m III bestonden uit stukken die door de commissie uit de archieven van het ministerie waren gelicht. Deze stukken zijn in 1955 naar de oorspronkelijke plaatsen in de archieven teruggebracht. Hiervan is in de oorspronkelijke dossierinventarissen aantekening gemaakt. Dossier IV bevat de stukken die betrekking hebben op het eigenlijke onderzoek van de commissie.
De omvang van het archief is ca. 0,2 m'. Het is in 1993 overgedragen aan het Algemeen Rijksarchief.
De rechtstitel is (nog) onbekend
Inhoud en structuur van het archief
MAISAO-WOTAP; 2.05
Selectie en vernietiging
Vernietiging van bescheiden is beperkt gebleven tot het verwijderen van duplicaten.
Aanwijzingen voor de gebruiker
Openbaarheidsbeperkingen
Volledig openbaar.
Materiële beperkingen
Aanvraaginstructie
Openbare archiefstukken kunnen online worden aangevraagd en gereserveerd. U kunt dit ook via de terminals in de studiezaal van het Nationaal Archief doen. Om te kunnen reserveren dient u de volgende stappen te volgen:
U maakt een profiel aan op www.gahetna.nl, en logt vervolgens in
Via de archiefinventaris (alleen de beschrijvingen met rode nummers) selecteert u het gewenste archiefstuk door op de knop 'Reserveren' te klikken
In het volgende scherm geeft u aan op welke dag u het archiefstuk wilt inzien
Indien u zich bevindt in de studiezaal en een tafelnummer heeft ontvangen kunt u dit nummer vermelden. Als u geen tafelnummer heeft kunt u tafelnummer 777 laten staan
Vervolgens bevestigt u uw reservering door deze te versturen.
Verwant materiaal
Beschikbaarheid van kopieën
Beschrijving van de series en archiefbestanddelen
- Register van bij het secretariaat ingekomen en uitgaande stukken., 1947 mei-dec; 1; 1 deel
- Correspondentie van het secretariaat met de leden van de commissie van onderzoek betreffende organisatorische aspecten van het onderzoek, met bijlagen., 1947 mei-dec; 2-4; 3 omslagen
  - mr. J.P. graaf van Limburg Stirum, 2
  - prof. jhr. mr. W.J.M. van Eysinga, 3
  - jhr. mr. A.C.D. de Graeff, 4
- Correspondentie van het secretariaat met getuigen-deskundigen betreffende inhoudelijke aspecten van het onderzoek, met bijlagen., 1947 mei-dec; 5; 1 omslag
- Inventarissen van de door de commissie samengestelde onderzoeksdossiers "I t/m V"., z.d. [1947]; 6; 1 omslag
- Onderzoeksdossiers "I t/m V" samengesteld door de commissie., 1940-1947; 7-11; 1 pak en 4 omslagen
  De dossiers "I t/m III" zijn incompleet en bevatten afschriften van door de commissie verzamelde stukken. De originele stukken zijn in 1955 op de oorspronkelijke plaatsen in de archieven van het ministerie opgeborgen. Dossier "IV" is compleet gehandhaafd en bestaat uit grotendeels uit door de commissie zelf gevormde bescheiden.
  - "I" 1940 mei - 1941 mei, 7
  - "II" 1941 apr - 1945 aug, 8
  - "III" 1946 feb - 1946 aug, 9
  - "IV" 1946 jan - 1947 dec, 10
  - "V, Londensch dossier" 1943 mei-aug, 11
- "Klapper op de namen van personen in de stukken genoemd in dossiers I t/m IV"., z.d. [1947]; 12; 1 omslag
- Correspondentie, aantekeningen en documentatie van de afzonderlijke leden van de commissie., 1947 mei-dec; 13; 1 omslag
- Stukken betreffende de processen-verbaal van verhoor gebruikt ten behoeve van het "proces - de Geer" die betrekking hebben op het onderzoek van de commissie., 1947 jun; 14; 1 omslag
- Dossier samengesteld door de Nederlandse inlichtingendienst betreffende de verhouding tussen mr. G.J. Sillem en zijn huisknecht Thermal tijdens hun verblijf te Lissabon., 1941 mei - 1946 mei; 15; 1 omslag
- Brieven van L.P. Schols te Lissabon aan A. Loudon te Washington betreffende de situatie in de Nederlandse gemeenschap te Lissabon, met bijlagen., 1941 aug-okt; 16; 1 omslag
- Stukken betreffende de afgewezen kandidatuur van mr. G.J. Sillem voor een functie bij het "Intergovernmental Committee on Refugees"., 1947 mei-jun; 17; 1 omslag